臺灣高等法院刑事判決　　　　　　　　　　八十九年度重上更（五）字第二七一號
　　上　訴　人
　　即　被　告　　庚○○
　　指定辯護人　　本院甲○
右上訴人即被告因強盜等案件，不服臺灣臺北地方法院八十年度訴字第一四二號，中
華民國八十年五月十五日第一審判決（起訴案號：臺灣臺北地方法院檢察署七十九年
度偵字第一二八四八號、第一三七八六號、第一四三一二號）提起上訴，經判決後，
由最高法院第五次發回更審，本院判決如左：
    主  文
原判決關於庚○○強盜及定執行刑部分均撤銷。
庚○○被訴強盜部分無罪。
    理  由
一、公訴意旨略以：庚○○基於意圖為自己不法所有之概括犯意，（一）於民國（下
    同）七十八年十二月三日凌晨零時四十分許，夥同綽號「小斌」及「阿財」之不
    詳姓名男子，分持開山刀，侵入臺北市○○○路○段三二一號「永固大廈」，將
    管理員辰○捆綁及以膠帶粘貼眼睛，使不能抗拒，進入該大廈「銀笛」等四家商
    店劫得玉器多件；（二）復於同日凌晨三時四十分許，共同轉往臺北市○○○路
    一四八號二樓，以同一手法，搶得屋主丑○○所有新臺幣（下同）一百二十餘萬
    元；（三）又於七十九年八月十九日晚間七時許，夥同林榮宗及不詳姓名之男子
    多人，分持手槍及開山刀，侵入臺北市○○路三一三號「泰山當舖」，將負責人
    丙○○及在該屋內打麻將之寅○○、辛○○、子○○、阮清齡及巳○○等人捆綁
    ，共同動手劫得現金五十萬元、勞力士金錶、金飾及珠寶等財物，價值約一千萬
    元，得手後變現花用。因認被告庚○○有連續涉犯懲治盜匪條例第五條第一項第
    一款之盜匪及槍砲彈藥刀械管制條例第七條第四項之未經許可無故持有手槍等罪
    嫌。
二、公訴人認上訴人即被告庚○○涉有右揭盜匪及違反槍砲彈藥刀械管制條例等犯行
    ，無非係以被告於警訊時之自白及被害人之指認，資為論據。
三、經查：
（一）按被告之自白，非出於強暴、脅迫、利誘、詐欺、違法羈押或其他不正之方法
      ，且與事實相符者，得為證據，刑事訴訟法第一百五十六條第一項定有明文。
      申言之，若被告之自白有反於任意性，即非出於自願之自白，或與事實不符者
      ，即不得採為證據。本件被告庚○○雖曾於七十九年九月十二日警訊時自白有
      如公訴意旨所指「永固大廈」及長安西路丑○○住處之盜匪犯行，惟被告自檢
      察官偵查至本院更(四)審調查時止，則均堅決否認有何公訴人所指之犯行，辯稱
      係遭警刑求逼供等語。查另案與被告同時在臺北市政府警察局刑事警察大隊接
      受偵訊之王大可，於本院上訴審調查及本院前審囑託臺灣臺東地方法院訊問時
      ，均結證稱確目擊被告遭刑求（本院上訴卷第八七頁、本院上更(一)卷第一七九
      頁至第一八一頁）；參以證人即與被告同在臺灣臺北看守所羈押之莊銀宏，及
      臺灣臺北看守所管理員王四川，分別於本院上訴審及前審調查時證稱：「被告
      入所時，背部、手腕、頸部，均有很明顯的瘀血傷」（本院上訴卷第八四頁反
      面）；「被告收押於看守所時，身體有外傷，我有叫人送他去衛生科治療」（
      本院更(一)卷第一五六頁）等語，並有臺灣臺北看守所八十年八月二十九日北所
      衛字第五０八八號函檢附之病歷表在卷可稽（本院上訴卷第九八頁至第九九頁
      ），堪徵被告所為遭警刑求取供之辯解非虛。被告於警訊時之自白，其任意性
      已有疑問，揆諸前開規定及闡釋，自不得遽採。雖證人王大可於本院上訴審調
      查及本院前審囑託臺灣臺東地方法院訊問時，就被告遭刑求情形之陳述，略有
      不同，且與被告於本院前審調查時供述遭刑求之經過，亦未盡一致，然證人目
      睹被告遭刑求，不可能窺其全程；況事隔已久，記憶難免模糊，所證略有出入
      ，亦符常情，惟證人王大可證述目睹被告曾遭刑求則同一，自可採憑。又被告
      係被以長棍穿過手腳懸空吊起，因僅以手奮力掙扎，致背部及兩手臂前半部，
      有明顯瘀血，而腳踝或小腿內側則無（病歷附本院更(二)卷第八三頁）。雖被告
      於警訊時供陳右頸部、身上及手腕之瘀血傷，係因拒捕時反抗，與員警拉扯時
      弄傷等語，然此乃訊問完畢後所補訊（七十九年度偵字第一三七八六偵查卷第
      九頁及反面），益徵被告於臺北市政府警察局刑事警察大隊接受訊問時，因遭
      警刑求，致右頸部、身上及手腕等處均有瘀血。至臺北市政府警察局八十一年
      十二月十四日北巿警刑大字第一五七四二三號函復本院以該局刑事警察大隊偵
      辦庚○○涉嫌強盜案時，偵辦員警並無強暴、脅迫、利誘、詐欺取供情形（本
      院更(二)卷第六四頁），惟僅敘明未經查得有刑求之事證，尚未足證明確無刑求
  ，難以資為不利於被告之認定。
（二）七十八年十二月三日凌晨零時四十分許及同日三時四十分許，分別在臺北市○○○路「永固大廈」及長安西路丑○○住宅所發生之兩起搶案，固據被害人辰
      ○及丑○○證述確遭歹徒搶劫屬實，惟被害人即「永固大廈」管理員辰○於警
      訊及原審調查時分別陳稱「當時慌了，記不清楚搶犯」、「認不出搶犯」；被
      害人丑○○於警訊及原審調查時亦陳稱「夜深，歹徒蒙面，沒看清楚」、「眼
      睛被矇，沒看到搶犯」，均無以憑之認定係被告庚○○所為。且經公訴人指為
      夥同被告共犯上開兩起搶案之綽號「小斌」者即戊○○，固經臺灣臺北地方法
      院依連續盜匪罪，判處有期徒刑十年確定（上訴本院後撤回上訴），而戊○○
      被訴之盜匪案件，亦包含前開「永固大廈」及長安西路之搶案在內，然上開二
      件搶案，乃戊○○夥同癸○○（即公訴人所指之「阿財」）及綽號「小陳」者
      所為，業經本院調取戊○○盜匪等案件全卷（臺灣臺北地方法院檢察署七十八
      年度偵字第一八一五九號、臺灣臺北地方法院七十九年度訴字第二三三號、本
      院七十九年度上訴字第一四七０號、最高法院七十九年度台上字第三五二八號
  ）核閱無訛，並有上開各刑事判決附卷可按（原審卷第四四頁至第五三頁、本
      院上訴卷第六０頁至第七十頁）。另戊○○於本院上訴審及本院調查時到庭，
      已分別陳明：「（問：七十八年十二月三日永固大廈搶案是你和何人一起作的
      ？）我和三、四人一起作的，時間太久記不得了。（問：其中『小陳』者，是
      否為庚○○？）不是。（問：復於同日到長安西路一四八號二樓搶劫，是和何
      人一起作的？）癸○○和『小陳』等，『小陳』不是庚○○。（問：和庚○○
      是何關係？）以前是他員工。」（本院上訴卷第一四五頁）；「（問：你所犯
      搶永固大廈部分，已判決確定？）是，我已經執行，現在假釋中。有三、四人
      ，有我、癸○○，就是「阿財」、「小陳」、「阿龍」，聽說「阿龍」已經在
      六、七年前看破紅塵出家。犯搶案並沒有庚○○，我曾經在庚○○食品公司做
      事，時間約在七十八年間從年中到年尾，犯本案仍在他公司工作，永固大樓搶
      案沒有他，我朋友叫我『祖斌』，沒有人叫我『阿斌』。我們犯本案後，庚○○有一些瞭解，因我們都住在他公司。」（本院九十年八月二十四日訊問筆錄
      ）等語，而戊○○所稱之共犯「癸○○」，因年籍不詳，復未據起訴、判決，
      本院自無從傳喚到庭，實難僅以戊○○係被告所經營元諭食品公司之職員，即
      認戊○○因礙於情面，未敢將被告供為共犯。又被告前開於七十九年九月十二
      日警訊時之自白，既係違法取供而未足採據，且戊○○等人於犯案後，復住在
      被告公司，則被告因遭警刑求逼供，遂稱與「阿斌」、「阿財」、「小陳」等
      人共同強劫，即非無可能。
（三）「永固大廈」搶案之被害人，除午○○經本院查址後按址送達，經退回並於郵
      件註明「遷居中國大陸」而無法傳喚外，其餘被害人丁○○、乙○○及壬○○
      等三人，於本院調查時，先後到庭依序陳稱：「我們的店開在『永固大廈』商
      場Ａ二六號內，晚上店內無人，商場內只有管理員，搶案當日早上接獲通知，
      管理員被歹徒矇嘴，綁手捆在廁所裡，我趕到店內看到鐵門、保險櫃都被撬開
      ，後來不知過多久，松山分局通知已經逮捕歹徒，但我去時，沒有看到歹徒，
      警察只給我看作案工具。．．．我到分局時，警察說歹徒把東西都變現，所以
      沒有看到東西及歹徒。松山分局員警告訴我這個集團成員共有十六人，被搶時
      間是七十八年十二月三日凌晨。」、「我是Ａ十五店，但我的東西沒有損失，
      只有裝潢被撬開。我的情形與朱先生相同，沒有看到歹徒，也沒有到過分局，
      今日是第一次到法院。」（本院九十年四月十三日訊問筆錄）、「有被搶，但
      時間不記得，當時已經打烊，我店裡晚上沒有人。．．．不知道幾位歹徒，作
      完筆錄到目前沒有下文。」（本院九十年六月八日訊問筆錄），均未能明確指
      證被告參與「永固大廈」之搶劫。
（四）證人即被告之公司職員孫克明，適於七十八年十二月三日結婚，被告從是日之
      前一日（十二月二日）即與孫克明一起辦理婚事，當晚並一同飲酒，迄次日（
      十二月三日）等情，亦據證人孫克明、施淑麗、彭增輝及紀玉龍等人，於本院
      上訴審調查時證述無訛（本院上訴卷八十年八月三十日及九月十三日訊問筆錄
      ）。被告應不可能猶於七十八年十二月三日凌晨，參與「永固大廈」及丑○○
      住宅之搶劫。
（五）七十八年八月十九日發生於臺北市○○路三一三號「泰山當舖」之搶案，固據
      被害人丙○○、寅○○、辛○○、子○○、己○○、巳○○等人證述遭搶屬實
      。查被害人等歷次對被告之指認，除巳○○外，雖均曾指認被告有參與此部分
      搶劫，一致證稱：被告講國語，操本省或閩南口音云云（丙○○、辛○○、巳
      ○○、己○○、寅○○等人之證述見七十九年八月十九日警訊筆錄；子○○及
      己○○之證述見七十九年八月二十日警訊筆錄），足徵被害人丙○○等人所指
      認搶犯語音，應確操本省或閩南口音無訛，惟被告於本院前審調查時數度到庭
      陳述，其國語可謂字正腔圓，毫無「ㄓ、ㄗ」、「ㄈ、ㄏ」、「ㄕ、ㄙ」、「
      ㄩ、ㄧ」不分之本省或閩南口音，被害人等之指認，已非可遽信；且被害人寅
      ○○、巳○○、己○○及辛○○等人於七十九年八月十九日警訊時，員警並未
      提供被告之口卡片或令彼等當面指認，甚且被害人子○○於七十九年八月十九
      日警局初訊時係稱「歹徒一進門就把我眼睛矇上，所以沒有看到歹徒特徵」，
      卻於嗣後翌日之警訊時指認被告庚○○為搶犯，前後說詞矛盾。另被害人丙○○於警訊之初稱：「祇看見持槍、高瘦、帶鴨舌帽歹徒一人，其餘因被矇住眼
      睛，未看清楚。」（七十九年八月十九日警訊筆錄），嗣則稱係被告庚○○與
      林榮宗二人闖入，持刀、搶押人（七十九年八月二十日警訊筆錄），就所目擊
      搶犯人數，顯有差異，且丙○○於檢察官偵查中稱：還有四被害人均指認被告
      （七十九年度偵字第一一九三０號偵查卷第一三０頁），核與其餘被害人之指
      認，均有不符，丙○○上開指認，應係事後附合之說，難予採信。且丙○○於
      七十九年九月十二日警訊中之指認，適與被告非任意性之自白為同一次偵訊，
      其憑信性亦有可疑。況被害人丙○○於本院前審調查時到庭證稱：「當舖是我
      開的，我的『泰山當舖』有於七十八年八月十九日被搶，當時我的店連我共有
      七人在當鋪裡，當天有一個人先進來，拿著槍叫我們不要動，第二個進來的人
      拿開山刀。至於第三、四個人我因眼睛矇起來，所以未看到他們是否帶刀。前
      面進來的二個人並沒有矇臉，只戴鴨舌帽，但他們叫我們馬上把臉趴在桌上不
      准看，所以前面進來的二人我只看一眼而已。搶匪的臉型和庚○○一樣是長長
      的，但搶匪的個子較被告高很多。搶匪我確定不是被告庚○○。因我損失一千
      多萬元的東西，但目前沒有一樣東西追回來。因為他（指被告）的臉型和搶匪
      有點像，我在警局時只看到他的臉，後來看到被告的身材才知道不像。」（本
      院更(二)卷第五三頁及反面）等語。按丙○○係「泰山當舖」老板，遭搶損失財
      產一千多萬元之鉅，如確係被告所為，衡情當無故予迴護之可能，足徵丙○○
      於本院更(二)審之上開證言，較其於警訊、偵查、原審及本院前審中所證為可採
      。
（六）證人子○○於本院前審調查時到庭證稱：「『泰山當舖』被搶時我在場，我本
      來是趴在桌上睡覺，歹徒進來時，先把當舖的老管家推進來，剛好碰到我，我
      醒過來，歹徒就以開山刀押著我，叫我不要把頭抬起來。歹徒進來時我只看到
      他的腰部，沒有看到臉，因當時我的頭只抬了一下就被開山刀押住了。歹徒的
      皮膚很黑，在警局時我去指認時有說歹徒的皮膚很黑，而庚○○的皮膚較白。
      ，不認識（在庭之被告），不過他的皮膚比歹徒白。在警局指認照片及本人。
      我是說我沒有看清楚歹徒，至於筆錄怎樣寫，我並不知道，我今天講的才實在
      。」（本院更(二)卷第九五頁反面至第九七頁）；證人己○○到庭結證稱：「『
      泰山當舖』被搶時我在場，但搶匪進來時正好在我背後，所以我沒有看到，但
      我感覺到搶匪比我高很多。我在警局時就說搶匪不像被告。」（本院更(二)卷第
      五四頁及反面）、「我是『泰山當鋪』店員，當時有人在店裡打麻將，我因頭
      疼，在睡覺，後來他們把我叫醒，我坐在旁邊看他們打麻將，不久，就聽到人
      喊『不要動』，歹徒就把我們壓在桌上，把我們的雙手反綁，眼睛用塑膠矇住
      ，並把我們關入房間內。我根本沒有看到歹徒面貌。」（本院九十年五月三日
      訊問筆錄）；證人巳○○結證所稱：「當時他們在打牌，我在旁邊看牌，後來
      搶匪從後面來叫我們趴在桌上不准看，我沒有看到搶匪，且後來搶匪還用膠帶
      把我們矇起來，我在警局沒有指認照片。」（本院更(二)卷第五四頁反面至第五
      五頁）；「我當天去看他們打牌，中間有人去買香煙，歹徒跟他一起進來沒有
      破壞門，歹徒進來後，叫我們不要動，歹徒有拿槍及開山刀並用膠帶蒙住我們
      眼睛，把我推到房間，我什麼也沒有看到。（問：警訊時警察有無拿歹徒口卡
      給你們看？）有，但是我們當時眼睛被矇住，所以無法指認。」（本院九十年
      八月八日訊問筆錄）；證人辛○○結證稱：「歹徒有四、五人，從鐵門衝入，
      當時是營業時間，把我們綁起來推到房間去。（問：警訊時警方有無把歹徒口
      卡片交給你們看？）有拿口卡給我們看，歹徒沒有蒙面，但當時我們一下就被
      推入房間，只聽到歹徒講話的聲音，看口卡時就無法指認。（問：警訊時證述
  看到二名歹徒？）（提示並告以要旨）我記得我被綁時有二人，我當時說拿槍
      的人可以認得，但是口卡不是該拿槍的人」（本院九十年七月十八日訊問筆錄
      ）；證人寅○○經本院囑託臺灣臺中地方法院訊問時證稱：「（問：七十九年
      『泰山當鋪』搶案，妳是否為被害人？）是的。（問：警訊時警察有無將口卡
      照片給你看？）沒有。（問：警訊筆錄是否證述有看到二名歹徒？）只有匆匆
      一撇，現在已不記得了。我不知警訊筆錄有無提到看到歹徒長相。」（臺灣臺
      中地方法院九十年八月三十日及十月二十五日訊問筆錄）等語。證人己○○、
      巳○○及子○○等人，既均未看到或看清搶匪之面貌，則其等於警局、偵查及
      本院前審調查時所謂「指認被告」云云，即不足採憑。被害人等均未能明確指
      證被告係參與行搶劫之人，則其等前開於警訊時不利於被告之證述，尚不足資
      為認定被告犯罪之依據。
（七）被告於警訊中雖自白與林榮宗共同強盜，然為林榮宗所堅決否認（七十九年度
      偵字第一一九三０號偵查卷第一０四頁反面），而林榮宗涉嫌與被告共同強盜
      部分，並經本院臺南分院於八十二年六月十七日以八十一年度上重更(一)字第二
      五０號刑事判決判處無罪確定在案（係移送併辦以與有罪部分有連續犯關係而
      不另為無罪之諭知），有上開判決在卷可憑（本院更(二)卷第一七一頁至第一八
      一頁），足徵被告於警訊中之自白，尚乏任何具體佐證。且林榮宗既經法院認
      定未涉本件搶案而判決此部分無罪，已無從推定林榮宗當時在搶案現場，則究
      竟何人犯下此案，林榮宗當無從知悉，本院認亦無再予訊問林榮宗之必要，併
      此敘明。又本件「泰山當舖」搶案發生後之八十三年八月十八日，復經另案被
      告楊德生自白係其夥同綽號「小五」、潘孝彬、呂昭國、周明賜、陳忠和等人
      ，於七十九年八月十九日晚間七時許，分持制式手槍及開山刀所為，亦有臺北
      縣警察局中和分局以八十四年五月十三日中警刑章字第一三六一六號函附楊德
      生警訊筆錄及遞經判決確定之本院八十四年度上訴字第九二七號刑事判決在卷
      （本院更(四)卷第三十頁至第四六頁）足憑（警訊筆錄及本院八十四年度上訴字
      第九二七號判決雖均記載該搶案發生之時間係八十年八月十九日，惟經參酌本
      院更(三)卷第二四頁所附臺北縣警察局中和分局八十四年五月十三日中警刑章字
      第一三六一六號函，及同卷第三二頁所附臺北市政府警察局中山分局七十九年
      十月二十四日北市警中分刑字第二０五九五號函所載，及相關被害人之指述
      ，堪認「泰山當鋪」搶案應係七十九年八月十九日發生。另經本院前審向臺北
      市政府警察局中山分局函查，覆以：該臺北市○○路三一三號「泰山當舖」，
      確曾於七十九年八月十九日十八時發生搶案，另於八十年八月十九日則未發生
      搶案，有該局八十七年五月二十七日北市警中分彥字第八七六一０七０八００
      號函在卷可稽）。該楊德生盜匪案已於八十五年十一月十三日確定移送執行，
      有本院前審書記官註記在卷可查。就同一椿搶案，先後有二批嫌犯於警訊時自
      白犯罪，此乃通稱「一案雙破」，益徵嫌犯於警訊中之自白，未可儘信，苟未
      查得確切之佐證，遽憑嫌犯於警訊中之自白，即認定其犯罪，殊非允洽。
（八）證人卯○○雖於警訊時描述七十九年八月十九日晚間「泰山當舖」搶劫案作案
      歹徒之身高、體型、臉型、穿著衣服等情，並陳明如見到作案之歹徒，將可確
      認云云，然經本院傳訊，則到庭結證稱：「（問：七十九年八月十九日晚上，
      『泰山當舖』搶案，有無目睹歹徒？）我當時在吉林路流動小貨車賣檳榔，有
      時人家會到屋簷下躲雨，但我不會注意是誰，當天搶劫時，我沒有看清楚，因
      為當天是颱風天有下雨，我看到三、四人在屋簷下聊天，但我沒有去注意長相
      、特徵。（問：警訊時你陳述歹徒身高、體型等並說再看到你可以確認歹徒？
      ）（提示並告以要旨）我沒有這樣說，且我名字沒有改過，我是『卯○○』，
      一直沒有改名。收到傳票還以為傳訊錯誤。（問：如果現在再看到歹徒，是否
      可以辨認？）時間已久，我不能再辨認，至於我以前到過法院或地檢署，我也
      不知道。」（本院九十年三月十四日訊問筆錄）等語，顯亦無從再令證人卯○○指認被告庚○○是否行搶之歹徒。
四、此外，本院復查無其他積極證據足資證明被告確有公訴意旨所指三起搶案之犯行
    ，尚不能證明被告犯罪。原審僅憑被告於警訊中非任意性之自白，及被害人尚有
    疑竇之警訊時所為指認，即為被告有罪之認定，尚嫌速斷。被告提起上訴，並於
    本院更(四)審審理前，迭次到庭否認犯罪，指摘原判決不當，為有理由，自應由本
    院就被告強盜及定執行刑部分均撤銷，改為被告被訴強盜部分無罪之判決，以免
    冤抑。
五、被告庚○○經合法傳喚，無正當理由不到庭，故不待其陳述逕行判決。
據上論斷，應依刑事訴訟法第三百七十一條、第三百六十九條第一項前段、第三百六
十四條、第三百零一條第一項，判決如主文。
本案經檢察官陳文禮到庭執行職務
中    華    民    國      九十一      年      二      月      十九      日
                              臺灣高等法院刑事第六庭
                                  審判長法  官  陳  春  秋
                                        法  官  高  明  哲
                                        法  官  王  麗  莉
右正本證明與原本無異。
檢察官如不服本判決應於收受送達後十日內向本院提出上訴書狀，其未敘述上訴之理
由者並得於提起上訴後十日內向本院補提理由書（均須按他造當事人之人數附繕本）
。
                                        書記官  蘇  秋  
中    華    民    國      九十一      年      二      月      十九      日
